臺灣桃園地方法院民事簡易判決　　　　 110年度壢簡字第47號
原　　　告　廖立揚　
訴訟代理人　廖立文　
被　　　告　蔡明志　


上列當事人間請求確認本票債權不存在事件，本院於民國110 年
9 月13日言詞辯論終結，判決如下：
    主    文
一、確認被告所持有如附表編號2 所示本票，於超過新臺幣（下
    同）16,195 元部分，對原告之本票債權不存在。
二、確認被告所持有如附表所示本票，對原告之本票請求權均不
    存在。
三、原告其餘之訴駁回。
四、訴訟費用2,320元由被告負擔。
    事實及理由
壹、程序部分
一、按民事訴訟法第247 條第1 項前段規定：「確認法律關係成
    立或不成立之訴，非原告有即受確認判決之法律上利益者，
    不得提起之。」所謂即受確認判決之法律上利益，係指因法
    律關係之存否不明確，致原告在私法上之地位有受侵害之危
    險，而此項危險得以對於被告之確認判決除去之者而言。
二、本件被告就其執有附表所示本票（以下分稱15,000元本票、
    20萬元本票、合稱系爭本票），聲請本院以109 年度票字第
    704 號民事裁定准予強制執行（下稱系爭本票裁定），原告
    則否認系爭本票債權存在，顯然兩造就本件本票債權存在與
    否已發生爭執，如不訴請確認，原告在私法上之地位將有受
    侵害之危險，參諸首開說明，原告提起本件確認之訴以排除
    此項危險，於法有據。
貳、實體部分
一、原告主張
    原告前將所騎乘之機車交由被告修繕，被告均稱之後再一起
    算；嗣後被告向原告稱修車費用為75,000元，並脅迫原告簽
    立系爭本票。然被告將有瑕疵之零件用於修繕原告之機車，
    被告應未實際修車，雙方並無其他借貸關係。且系爭本票請
    求權已因罹於時效而消滅等語。並聲明：確認系爭本票對原
    告之本票債權不存在。
二、被告答辯
（一）兩造因原告時常前往被告經營之車行進行機車維修而熟識
      ，被告並於兩造聊天過程中發現原告與被告同為KK唱響直
      播平台之愛好者，便與原告商議共同創立直播家族。嗣經
      兩造商議後，原告同意投資12萬元，惟當時原告因無現金
      ，便由被告代墊投資款12萬元，原告並同意負責管理直播
      家族帳目、主播收入及後台管理，被告則負責公關交際等
      工作事項。
（二）又原告多次前往被告經營之車行進行機車維修，尚積欠被
      告維修費用共25,000元未清償。且原告陸續向被告及被告
      之配偶借款，借款金額共計70,000元，亦未償還。嗣原告
      為擔保上開積欠被告之維修費、借款及請求被告代墊之投
      資款，始簽發系爭本票予被告，且簽立前原告已親自核對
      相關明細。
（三）原告主張被告就系爭本票票款請求權罹於時效部分，原告
      曾於民國108 年1 月10日匯款6,000 元至被告配偶之郵局
      帳戶，被告配偶並曾於108 年12月10日向原告請求清償。
      原告並於109 年間自行前往被告經營之車行向被告表示其
      願意每月償還被告5,000 元，可認被告已承認上開債務存
      在而生時效中斷效果等語。並聲明：原告之訴駁回。
三、原告前簽立系爭本票予被告，被告並持系爭本票聲請系爭本
    票裁定等事實，業經本院依職權調閱系爭本票裁定卷宗，且
    為兩造所不爭執，堪信為真實。
四、原告復主張系爭本票債權不存在，為被告所否認，並以前詞
    置辯，是本件爭點即為：（一）原告是否受脅迫而簽發系爭
    本票？（二）系爭本票之原因關係為何？（三）系爭本票債
    權是否不存在？（四）系爭本票是否已罹於時效？
（一）原告是否受脅迫而簽發系爭本票？
    ⒈按民事訴訟法第277 條本文規定：「當事人主張有利於己
      之事實者，就其事實有舉證之責任。」又按民事訴訟如係
      由原告主張權利者，應先由原告負舉證之責，若原告先不
      能舉證，以證實自己主張之事實為真實，則被告就其抗辯
      事實即令不能舉證，或其所舉證據尚有疵累，亦應駁回原
      告之請求（最高法院100 年度台上字第415 號判決意旨參
      照）。
    ⒉本件原告固主張系爭本票係遭被告脅迫所簽發等語。此既
      為被告所否認，且原告又未提出任何證據供本院審酌，自
      難認原告之主張可採。原告主張遭脅迫簽發系爭本票，應
      無理由。
（二）系爭本票之原因關係為何？
    ⒈按民事訴訟法第279 條第1 、3 項規定：「當事人主張之
      事實，經他造於準備書狀內或言詞辯論時或在受命法官、
      受託法官前自認者，無庸舉證。自認之撤銷，除別有規定
      外，以自認人能證明與事實不符或經他造同意者，始得為
      之。」次按票據乃文義證券及無因證券，票據上之權利義
      務悉依票上所載文義定之，與其基礎之原因關係各自獨立
      ，票據上權利之行使不以其原因關係存在為前提。執票人
      行使票據上權利時，就其基礎之原因關係確係有效存在不
      負舉證責任。若票據債務人以自己與執票人間所存抗辯之
      事由對抗執票人，依票據法第十三條規定觀之固非法所不
      許，惟仍應先由票據債務人就該抗辯事由負舉證之責任。
      必待為票據基礎之原因關係確立後，法院就此項原因關係
      進行實體審理時，當事人於該原因關係是否有效成立或已
      否消滅等事項有所爭執，始適用各該法律關係之舉證責任
      分配原則（最高法院97年度台簡上字第17號判決意旨參照
      ）。
    ⒉15,000元本票
      查本件原告固主張系爭本票之原因關係均為修車費等語。
      惟於本院110 年2 月17日言詞辯論期日，原告自陳有向被
      告之配偶借款15,000元等語（見本院卷第29頁反面第29行
      ）。可認於15,000元範圍內，原告已自認係基於消費借貸
      關係所為。原告雖於本院110 年3 月29日言詞辯論期日翻
      異前詞，改稱前次所述為口誤等語（見本院卷第34頁第4
      、5 行）。然原告撤銷自認既未得被告同意，又未提出證
      據證明上開自認與事實不符，則難認原告撤銷自認為有理
      由。且原告自認曾借款15,000元，與15,000元本票票面金
      額相符，是應認15,000元本票之原因關係，為消費借貸。
    ⒊20萬元本票
      ⑴本件原告固主張系爭本票之原因關係均為修車費等語。
        惟於本院110 年2 月17日言詞辯論期日，原告自陳20萬
        元部分是被告叫其一起去做直播等語（見本院卷第30頁
        第3 、4 行）。被告亦於同日主張代墊之直播投資款為
        12萬元等語（見本院卷第30頁第11行），可認於12萬元
        範圍內，原告已自認係基於代墊投資款之關係所簽發。
      ⑵原告雖於本院110 年3 月29日言詞辯論期日翻異前詞，
        改稱簽本票時沒有提到投資，當時是原告沒有想清楚等
        語（見本院卷第33頁反面第8 至10行）。然原告前於臺
        灣桃園地方檢察署（下稱桃園地檢）105 年度他字第25
        58號詐欺案件（下稱系爭刑事案件）之兩次訊問程序中
        ，均自陳：被告於105 年間邀請原告投資直播平台20萬
        元，並由被告協助原告辦理貸款，其想等貸款下來再決
        定要不要投資等語（見系爭刑事案件卷宗第3 、26頁）
        。可知原告自始即主張兩造間存在投資關係，其於本院
        第二次言詞辯論期日撤銷自認，應屬臨訟卸責之詞。且
        其撤銷自認既未得被告同意，又未提出證據證明上開自
        認與事實不符，則難認原告撤銷自認為有理由。可認20
        萬元本票中，有12萬元之原因關係為投資款。
      ⑶原告復主張20萬元本票之原因關係包含修車款75,000元
        ，其餘部分則無任何原因關係等語。惟被告主張修車款
        僅為25,000元，扣除上開投資款12萬元，其餘部分55,0
        00元之原因關係應為消費借貸等語。是依上揭規定，原
        告即應舉證證明其主張。然原告就此並未提出任何證據
        供本院審酌，則應認20萬元本票中，有25,000元之原因
        關係為修車費、55,000元之原因關係為消費借貸。
（三）系爭本票債權是否不存在？
    ⒈15,000元本票
      按民法第474 條第1 項規定：「稱消費借貸者，謂當事人
      一方移轉金錢或其他代替物之所有權於他方，而約定他方
      以種類、品質、數量相同之物返還之契約。」查原告固主
      張被告未曾交付任何借款云云。惟原告已於110 年2 月17
      日言詞辯論期日，自認有向被告之配偶借款15,000元，且
      原告撤銷自認並不合法，已如前述。是可認被告之配偶已
      交付15,000元予原告，本件15,000元本票之原因關係應已
      成立。原告又未提出其他證據證明其已清償借款，則應認
      15,000元本票對原告之本票債權仍存在。
    ⒉20萬元本票
      ⑴修車費
        被告主張修車費為25,000元，惟原告否認被告有實際修
        車。是依前揭規定，應由被告證明修車費用確實為25,0
        00元。然被均未提出明細、估價單或其他任何證據證明
        其主張，是尚難認被告為原告修車之費用達25,000元，
        此部分原因關係應不存在。
      ⑵投資款
        被告固主張原告有與被告共同投資直播平台，由被告代
        墊12萬元等語。惟被告提出之直播平台帳戶、群聊設置
        頁面、群聊成員名單、KK家族管理制度（見本院卷第62
        至69頁），至多僅可證明原告有使用直播平台之應用程
        式，尚難認定被告有為原告代墊12萬元之投資款。被告
        另提出原告與姓名不詳之訴外人對話紀錄，原告稱：「
        姊我是維尼廖立揚很不好意思這段期間讓你幫忙很多你
        用信用卡先幫我借了六萬塊人民幣我會儘快還你」（見
        本院卷第74頁），惟此既非兩造間對話，至多可認定原
        告曾與訴外人借款，難認被告有為原告代墊12萬元投資
        款。原告又未提出其他證據證明其主張，應認被告並未
        代墊12萬元之投資款，此部分原因關係並不存在。
      ⑶消費借貸
        被告固主張其有借款55,000元予原告等語，此為原告所
        否認，是被告即應就有交付借款一事負舉證責任。被告
        並提出其曾於直播平台為原告儲值3,650 元之儲值紀錄
        （見本院卷第63頁）。復依原告於系爭刑事案件提出之
        書狀自陳：儲值金額為人民幣（見系爭刑事案卷第34頁
        ），可知被告曾為原告儲值人民幣3,650 元。而依原告
        起訴時之臺灣銀行賣出現金匯率為1 ：4.437 計算，人
        民幣3,650 元之價值為16,195元【計算式：3,650 ×4.
        437 ＝16,195，四捨五入至整數】，可認被告確實有以
        儲值之方式交付借款16,195元予原告。此外之38,805元
        部分，被告並未提出其他證據供本院審酌，難認此部分
        之消費借貸契約成立。
      ⑷綜上所述，20萬元本票之原因關係僅有16,195元存在，
        是就超過16,195元部分，20萬元本票之本票債權應不存
        在。
（四）系爭本票是否已罹於時效？
    ⒈按民法第125 條規定：「請求權，因15年間不行使而消滅
      。但法律所定期間較短者，依其規定。」票據法第22條第
      1 項前段規定：「票據上之權利，對本票發票人，自到期
      日起算；見票即付之本票，自發票日起算，3 年間不行使
      ，因時效而消滅。」又按時效完成後，債務人僅取得拒絕
      給付之抗辯權，債權人之債權並不因此消滅（最高法院96
      年度台上第1885號判決意旨參照）。
    ⒉查系爭本票之發票日為105 年2 月5 日，且未記載到期日
      ，屬見票即付之本票，有系爭本票在卷可參（見本院卷第
      31頁），是系爭本票之請求權時效應至108 年2 月4 日屆
      滿。被告遲至109 年12月1 日方向本院聲請本票裁定，有
      系爭本票裁定卷內之聲請狀可參，可知系爭本票之請求權
      已逾3 年之請求權時效。被告雖主張原告有於108 年1 月
      10日匯款6,000 元至被告配偶之郵局帳戶等語，並提出存
      摺影本為其證據（見本院卷第60頁），惟上開存摺影本未
      記載匯款帳號所有人，且縱使匯款人確實為原告，至多僅
      可證明原告曾匯款6,000 元予被告之配偶，無從認定給付
      之原因為何，是難認原告有以此方式承認債務。
    ⒊被告另主張被告之配偶有於108 年12月10日向原告請求等
      語。然該時間系爭本票之請求權時效既已屆滿，自不生時
      效中斷之效力。被告末主張原告曾於109 年間自行前往被
      告經營之車行向被告表示其願意每月償還被告5,000 元等
      語，惟被告並未提出任何證據證明上開主張，亦難認被告
      之主張可採。是依上開規定，系爭本票之請求權已罹於時
      效，則原告起訴請求確認系爭本票對原告之請求權不存在
      ，洵屬有據。
五、綜上所述，原告請求確認20萬元本票，於超過16,195元部分
    ，對原告之本票債權不存在，及系爭本票對原告之本票請求
    權均不存在，為有理由，應予准許。逾此部分之請求，則屬
    無據，應予駁回。
六、本件事證已臻明確，兩造其餘主張陳述及所提之證據，經審
    酌均與本院前揭判斷無影響，毋庸一一論述，附此敘明。
七、訴訟費用負擔之依據：民事訴訟法第79條。並依職權確定訴
    送費用額如主文第4 項所示。
中    華    民    國   110    年    10    月    8     日
                      中壢簡易庭  法  官  周仕弘
上判決正本係照原本作成。
如不服本判決，應於判決送達後20日內向本庭（臺灣桃園地方法
院中壢簡易庭）提出上訴狀。（須按他造當事人之人數附繕本）
。如委任律師提起上訴者，應一併編納上訴審裁判費。
中    華    民    國   110    年    10    月    8     日
                                  書記官  巫嘉芸
附表
┌──┬────┬───────┬───┬────┬───┐
│編號│票據號碼│發票日        │到期日│票面金額│發票人│
├──┼────┼───────┼───┼────┼───┤
│ 1  │DD564197│105 年2 月5 日│未載  │15,000元│廖立揚│
├──┼────┼───────┼───┼────┼───┤
│ 2  │DD564196│105 年2 月5 日│未載  │20萬元  │廖立揚│
└──┴────┴───────┴───┴────┴───┘